【裁判字號】    93,重上,7
【裁判日期】    950328
【裁判案由】    履行契約
【裁判全文】
臺灣高等法院民事判決                   93年度重上字第7號
上  訴  人  庚○○○
            壬○○
            辛○○
            乙○○
共      同
訴訟代理人  張世柱律師
複  代理人  董怡君律師
上  訴  人  甲○○
被  上訴人  丁○○
訴訟代理人  蕭介生律師
上列當事人間履行契約事件，上訴人對於中華民國92年11月21日
臺灣臺北地方法院92年度重訴字第985號第一審判決提起上訴，
本院於95年3月14日言詞辯論終結，判決如下：
    主       文
原判決廢棄。
被上訴人在第一審之訴及假執行之聲請均駁回。
第一、二審訴訟費用由被上訴人負擔。
    事實及理由
壹、程序方面：
一按訴訟標的對於共同訴訟之各人必須合一確定者，共同訴訟人
  中一人之行為有利益於共同訴訟人者，其效力及於全體，民事
  訴訟法第56條第1款定有明文。又「共同訴訟人中之一人，對
  於下級法院之判決聲明不服提起上訴，在上訴審法院未就其內
  容為審判之前，難謂其提起上訴之行為對於他共同訴訟人不利
  ，其效力應及於共同訴訟人全體，即應視其上訴為共同訴訟人
  全體所為。」最高法院52年台上字第1930號判例參照。查被上
  訴人即原告係依消費借貸及連帶保證契約，請求原審被告甲○
  ○與上訴人庚○○○、壬○○、辛○○、乙○○（下稱乙○○
  四人）連帶給付新臺幣（下同）1,204萬6,648元及自民國87年
  4月30日起算之法定遲延利息，則本件訴訟標的對甲○○、乙
  ○○四人即有合一確定之必要。是甲○○就原審判決雖未提起
  上訴，依首揭說明，乙○○四人上訴之效力自及於甲○○，而
  應將甲○○併列為上訴人。
二甲○○經合法通知，未於言詞辯論期日到場，核無民事訴訟法
  第386條各款所列情形，此部分爰依被上訴人之聲請，由其一
  造辯論而為判決。
三次按當事人不得於第二審程序提出新攻擊或防禦方法。但事實
  發生於第一審法院言詞辯論終結後者，或對於在第一審已提出
  之攻擊或防禦方法為補充者，或其他非可歸責於當事人之事由
  ，致未能於第一審提出者，或如不許其提出顯失公平者，不在
  此限。上開事由，當事人應釋明之。此觀民事訴訟法第447條
  第1項第2、3、5、6款、第2項規定自明。本件上訴人乙○○四
  人於原審即抗辯上訴人已依83年11月29日切結書（下稱系爭切
  結書）將所有繼承財產應繼分交由訴外人即被上訴人之弟戊○
  ○管理處分，且經被上訴人及戊○○處分收益甚多，雖其要求
  渠等出面結算，以清償、抵銷等方式消滅借款債務，惟未獲置
  理等情；被上訴人則於原審主張上訴人已將所有財產處分交與
  訴外人己○○、丙○○、戊○○（下稱己○○三人），並未交
  付其等語，有92年7月1日答辯狀、92年7月17日準備書狀、92
  年8月29日準備書(二)狀可稽（見原審訴字卷第29、29、44、64
  頁）。上開所陳事實，核屬兩造於原審所提出之攻擊或防禦方
  法，則上訴人於本院就此部分再為答辯，核屬對於在第一審已
  提出之攻擊或防禦方法為補充之情形，非為新攻擊或防禦方法
  。又被上訴人除於94年5月9日本院準備程序期日提出89年4月6
  日協議書（下稱89年4月協議書）外，復於94年8月6日補簽名
  於其上及89年1月12日協議書（下稱89年1月協議書），追認其
  效力，並主張上訴人已將所有財產交付己○○三人處分殆盡，
  且其與己○○三人經催告上訴人履約無效，而廢止前揭協議書
  等情，上訴人則以前揭協議書未經合法解除等語置辯，均係發
  生於第一審言詞辯論終結後，而於第二審程序所提出之新攻擊
  或防禦方法，因兩造間有叔嫂姪情誼，曾於本院審理期間，多
  次與戊○○協商未果，始有上開新攻擊或防禦方法之提出，核
  屬非可歸責於當事人之事由，致未能於第一審提出，如不許其
  提出顯失公平之情形，均合於首揭規定，應予准許。被上訴人
  請求駁回上訴人之新攻擊或防禦方法，容有誤解，合先敘明。
貳、得心證之理由：
一被上訴人起訴主張：庚○○○以其餘上訴人為連帶保證人，於
  83年11月29日書立借據（下稱系爭借據），向伊借款1,400萬
  元，除開立本票為還款之保證外，並約定依同日出具之系爭切
  結書辦理，而系爭切結書第4條約定，上訴人於其被繼承人莊
  宏松繼承其父莊福來財產完成時，6個月內還清借款本息，或
  不管是否繼承完成或其他任何情形下，上訴人應於2年內還清
  借款本息；惟上訴人未依約於85年11月29日前清償，僅庚○○
  ○於原法院90年度執字第698號強制執行事件中，給付伊195萬
  3,352元，尚欠1,204萬6,648元迄未清償。爰依消費借貸及連
  帶保證契約，求為判命上訴人連帶給付1,204萬6,648元及自87
  年4月30日起算之法定遲延利息等語。
二上訴人乙○○四人則以：莊福來、莊宏松相繼過世，伊與甲○
  ○因無力負擔被繼承人應償還之債務，乃於83年11月29日向莊
  宏松之兄弟即被上訴人、己○○三人及母莊吳定妹共借款6,30
  0萬元，並已依約將所有繼承財產應繼分交由戊○○管理處分
  。依系爭切結書約定，伊固應於85年11月29日前還清借款本息
  ，惟伊與甲○○無力償還，為解決此困境，兩造乃與己○○、
  丙○○、莊吳定妹於87年9月15日另簽訂協議書（下稱87年協
  議書），伊與甲○○又於89年1月12日與己○○三人簽訂89年1
  月協議書，被上訴人嗣於94年8月6日在89年1月協議書補簽名
  ，而追認其效力，兩造自應受前揭協議書之拘束。又依89年1
  月協議書約定，被上訴人及己○○三人於處分，伊與甲○○之
  財產權利後，倘有不足，不得再要求伊與甲○○返還，亦不得
  處分坐落台北市○○○街181巷38號之房地（下稱系爭房地）
  ，保留予庚○○○等項，則伊自無須依系爭切結書約定期限清
  償借款。惟被上訴人及戊○○就伊交付處分之財產收益甚多，
  甚至違約處分系爭房地，經伊要求結算，以消滅前揭借款債務
  及請求返還多餘款項，惟迄未獲置理。被上訴人與己○○三人
  以非法方式解除前揭協議書，違反給付義務及誠信原則，自不
  生效力，被上訴人亦不得依系爭切結書請求伊清償借款等語為
  辯。
三原審為被上訴人全部勝訴判決，即判命上訴人應連帶給付被上
  訴人1,204萬6,648元及自87年4月30日起算之法定遲延利息。
  乙○○四人就其敗訴部分，非以其個人事由提起上訴，甲○○
  視同上訴。其上訴聲明為：
  (一)原判決廢棄。
  (二)上開廢棄部分，被上訴人在第一審之訴及假執行之聲請均駁
    回。
  (三)如受不利判決，願供擔保免為假執行。
  被上訴人則聲明：上訴駁回。
四被上訴人與乙○○四人不爭執之事實：
  (一)庚○○○、壬○○、辛○○、乙○○、甲○○依序為莊宏松
    （已歿）之配偶、子女，己○○、上訴人、丙○○、戊○○
    及莊宏村（已歿）均為莊宏松之兄弟，渠等父親為莊福來。
  (二)上訴人於83年11月29日書立系爭借據，載明「茲於民國83年
    11月30日借款人庚○○○連帶保證人甲○○、壬○○、辛○
    ○、乙○○向丁○○借款新台幣壹仟肆佰萬元，並開立同額
    商業本票票號NO.081706號作為還款之保證，雙方約定以台
    新銀行所貸款項之約定繳交本息，及其他約定事項以為遵循
    ，並依照雙方所立之切結書辦理。立借據人庚○○○，連帶
    保證人甲○○、壬○○、辛○○、乙○○」等字（見原審調
    解卷第6頁）。
  (三)上訴人並與被上訴人、己○○三人於83年11月29日共同簽立
    系爭切結書，略以「一立切結書人：莊宏松之財產繼承人庚
    ○○○、甲○○、壬○○、辛○○、乙○○等五人（以下簡
    稱甲方），因財產繼承問題未完成，屬莊宏松名下之不動產
    ，無法變更所有權，向台新國際商業銀行（以下簡稱丙方）
    辦理抵押物設定借款，以清償彰化銀行聯保共同借款，屬甲
    方應清償本息部分之款。二今徵得己○○、丙○○、戊○○
    、丙○○、丁○○（被上訴人）、莊吳定妹（以下簡稱乙方
    ）之同意，以座落於新店市○○路88號到88之5號屬乙方個
    人及配偶之房屋提供給丙方作抵押設定借款給甲方之金額，
    共計陸仟參佰萬元整詳細借款金額如下……，丁○○借給甲
    方壹仟肆佰萬元整……。四歸款時間約定為︰Ａ、莊宏松繼
    承其父親財產完成時（亦即莊福來之繼承人繼承完成時），
    六個月內全部還清本息。Ｂ、二年內不管是否繼承完成或其
    他任何情形下均應還清向乙方借之本息。五甲方未還清乙方
    本息前，甲方所有不動產之所有權狀均應存放戊○○處。甲
    方任何人均不得取走任何證件。……但如甲方未按期繳交本
    息時，乙方有權要求甲方依第九條方式處理，以用清償本息
    之用，甲方不得有異議。……八甲方如未按期繳交本息時，
    依第九條方式處理，並同意包括莊宏松繼承莊福來名下部分
    ，及座落於大坪林段二十張小段336-8地號，……乙方均有
    權處理至本息還清為止，如有多餘部分則全部歸還甲方。如
    需甲方任何人用印或提出任何文件時，甲方並應無條件提供
    不得有任何異議。九甲方於本借款撥出時即應提供本月之本
    息歸還款由乙方代理人戊○○收繳，並由戊○○開出每月收
    款收據為憑。甲方如有個月未繳交本息時，乙方有權要求
    貳個月出售所有不動產給乙方償還本息，若到期未售出，願
    以每坪十萬元之低價出售。甲方所有的房屋租金及投資紅利
    分配均應交出給乙方收取或經營，直至甲方還清乙方借給之
    本息還清為止。……十三本切結書在甲方未還清借款本息前，
    永遠有效，而不受任何約定。」等字（見原審調解卷第7、8
    頁）。
  (四)被上訴人對庚○○○、甲○○分別取得台北地院86年度票字
    第24833號本票裁定及88年度促字第1703號支付命令暨確定
    證明書，執行受償207萬6,952元（其中12萬3,600元為執行
    費用，實際受償195萬3,352元），因執行金額不足清償債權
    ，經台北地法院核發90年度執字第698號債權憑證（見原審
    調解卷第9頁），尚欠1,204萬6,648元未清償。
  (五)被上訴人於94年8月6日在89年1月協議書上簽名，同列為己
    ○○三人一方契約當事人（見本院卷(二)第94、103、104、
    108頁）。
五被上訴人主張上訴人於83年11月29日簽訂系爭借據及切結書，
  約定向其借款之1,400萬元，至遲於85年11月29日前清償，惟
  屆期竟未清償，經其對庚○○○聲請強制執行後，獲償195萬
  3,352元，尚餘1,204萬6,648元迄未清償之事實，業據提出系
  爭借據、切結書、原法院債權憑證等件為證（見原審調解卷第
  6-9頁），並為上訴人所不爭執，應堪信為真實。
六乙○○四人辯稱兩造所簽訂之87年協議書，意在延後上訴人清
  償借款期限，更改系爭切結書所定2年還款期限之約定，且重
  申以上訴人之不動產所收取之管理收益或處分價金，抵償前揭
  借款債務，被上訴人不得再依系爭借據、切結書約定請求清償
  借款等語，並提出87年協議書、房屋租賃契約書等件影本為證
  （見原審訴字第第31-39頁），惟為被上訴人所否認，並稱其
  未簽訂87年協議書等語。經查：
  (一)系爭切結書已就系爭借據之清償借款方式及期限為補充約定
    ，依系爭切結書記載，上訴人應於借款2年內還清向被上訴
    人、己○○三人、莊吳定妹之借款，倘上訴人未按期（向台
    新銀行）繳交本息時，被上訴人、己○○三人及莊吳定妹有
    權要求依切結書第9條約定方式處理，亦可不依該約定處理
    ，而於2年借款期限屆至，即請求上訴人清償借款。
  (二)證人莊宏村於92年9月2日在原審證稱：「（問：這些簽名＜
    指87年協議書上之簽名＞是否都是本人簽的？）己○○、丁
    ○○、丙○○都是他們簽的。戊○○沒有在這裡簽名，因為
    協議書目的就是不讓戊○○處理。」等語明確（見原審訴字
    卷第83頁），證人丙○○亦於92年10月7日在原審證稱：「
    （問：提示被證一＜即87年協議書＞，丁○○＜即被上訴人
    ＞的簽名是否他自己簽的？）是他簽的。」87年協議書上被
    上訴人之簽名係被上訴人自己簽的等語無誤（見同上卷第
    100頁），核與證人己○○於94年9月20日在本院到庭所述：
    「（問：87年的協議書，那一次丁○○有無去？）他有去。
    是在庚○○○的家裡寫的，大家坐好之後才一起簽的。」等
    情相符（見本院卷(二)第76頁），且就87年協議書上被上訴人
    之簽名方式，與系爭切結書上被上訴人之簽名，經以肉眼比
    對，二者之筆勢及運筆習慣均同，堪信被上訴人有在87年協
    議書上簽名，而為契約當事人。至於87年協議書正本由何人
    保管，證人莊宏村、丙○○、己○○之說詞雖未臻一致（見
    原審訴字卷第82、96頁，本院卷(二)第77頁），惟絕非由上訴
    人所保管，則為不爭之事實，是被上訴人徒以上訴人未能提
    出87年協議書正本，而否認與會及其上簽名之真正，並否認
    該協議書之效力，自不足採。
  (三)又87年協議書上雖無記載上訴人延期清償借款之約定，惟其
    首段既揭示「協議書人莊吳定妹、己○○、丙○○、丁○○
    （以下簡稱甲方）庚○○○、甲○○、壬○○、辛○○、乙
    ○○（以下簡稱乙方）茲因民國83年11月29日所訂立之切結
    書，因債務人（即乙方）無法履行利息及本金之給付，雙方
    開會同意訂立下列條款以資遵守。第一條：乙方因繼承取得
    座落台北縣新店市○○路88-1號一樓、88-3號三樓、88-4號
    五樓、88-1號十樓及地下二樓等不動產，民國87年9月初戊
    ○○破壞協議……。故與會協議雙方同意前列標的之出租、
    收取租金之權委由甲方管理經營，並交出一切所有證件。第
    二條：乙方前列不動產標的物之出租，其出租之租期、租金
    及其收入等各項事務由甲方全權處理（但不得損害乙方權益
    為原則），用以抵償所欠甲方之本息，乙方絕無異議。……
    第六條：其他未盡事宜，除第五條外，以83年11月29日所立
    切結書為依據。」等字，足見被上訴人、己○○、丙○○、
    莊吳定妹因上訴人無法依系爭切結書約定，於85年11月29日
    前清償借款，渠等又未依系爭切結書第9條約定方式處理，
    乃與上訴人訂立87年協議書以解決上訴人迄未還款之困境，
    顯係同意上訴人無須於85年11月29日前還清借款，而以上訴
    人前所交付繼承財產之管理收益或處分所得價金，抵償前揭
    借款債務。倘被上訴人、己○○、丙○○、莊吳定妹不同意
    更改系爭切結書所定清償期限，渠等大可直接訴請上訴人清
    償借款，而無庸另訂87年協議書，並約定抵償前揭借款之方
    式。堪認乙○○四人所辯：87年協議書內容已變更、取代系
    爭切結書所載上訴人清償前揭借款之期限與方式，被上訴人
    自不得再依系爭借據、切結書第4條約定，請求上訴人連帶
    清償借款等語，洵屬有據。
七乙○○四人復抗辯上訴人既於94年8月6日在89年1月協議書補
  簽名，成為己○○三人一方之契約當事人，自應受該協議書之
  拘束等語，亦為被上訴人所否認。經查：
  (一)上訴人於89年1月12日與己○○三人簽訂89年1月協議書時，
    被上訴人雖未與會簽約，惟其既自認於94年8月6日在89年1
    月協議書簽名等語無誤，並經證人戊○○證述明確，且提出
    經被上訴人簽名之89年1月協議書、和解協議書為證，復為
    乙○○四人所同意（見原審訴字卷第47、48頁，本院卷(二)第
    94、103、104、108、113、114、119、120頁）。再依前揭
    和解協議書第二條第(二)項約定，被上訴人既同意共同履行、
    負擔其他家族成員於89年1月12日、89年4月6日與上訴人所
    簽立之協議書中之權利義務，顯係追認89年1月協議書之效
    力。而89年1月協議書契約當事人甲方原為己○○三人，乙
    方為上訴人，由被上訴人書立「甲方立書人：丁○○（即被
    上訴人）身分證字號：Ｚ0000000 00號」等字觀之，被上訴
    人簽名追認，意在加入成為己○○三人一方之契約當事人，
    因其加入，不但可分擔己○○三人之責任，且免除上訴人依
    系爭切結書所訂應負清償借款之期限責任，對原契約當事人
    均屬有利；參諸己○○三人與被上訴人併列為催告解約之存
    證信函寄件人（見本院卷(二)第131、132、134、135頁），視
    己○○三人同意被上訴人之追認、加入。是堪信乙○○四人
    上開抗辯為可採，而被上訴人所稱其僅在89年1月協議書簽
    名，未經原契約全體當事人同意，不生效力云云，殊無足取
    。
  (二)至被上訴人所稱89年1月12日協議書已於89年10月5日作廢乙
    節，無非係以戊○○所寄存證信函為其論據（見原審訴字第
    卷第141頁，本院卷(二)第108頁），惟查89年1月協議書之契
    約當事人除戊○○外，尚有己○○、丙○○、上訴人，姑不
    論嗣後加入契約當事人之被上訴人，亦不論「作廢」意指「
    解除契約」或「終止契約」，依民法第258條、第263條規定
    ，契約當事人之一方有數人者，解除契約或終止契約之意思
    表示，應由其全體或向其全體為之，是戊○○一人為解除契
    約或終止契約之意思表示，於法未合（最高法院64年台上字
    第2294號判例參照）。另證人戊○○所提其與被上訴人於94
    年10月31日所簽訂之協議書，雖載有雙方同意被上訴人在89
    年1月協議書上之補簽名蓋章作廢等字（見本院卷(二)第96頁
    ），惟查被上訴人於94年11月21日本院準備程序期日猶主張
    89年1月協議書於89年10月5日作廢（見本院卷(二)第108頁）
    ，卻未主張其與戊○○另於94年10月31日簽訂前揭作廢簽章
    之協議書，顯與常情有違；又縱認屬實，被上訴人既於94年
    8月6日在89年1月協議書上簽名，而為己○○三人一方之契
    約當事人，其欲退出契約關係，不論係解除契約或終止契約
    ，依民法第258條、第263條規定，均須經全體契約當事人之
    同意始可，是被上訴人僅經戊○○同意，而作廢前揭簽名蓋
    章，仍不生效力。
  (三)又89年1月協議書亦係為解決上訴人無法清償前揭借款債務
    之困境，而簽訂之契約，此觀該協議書首揭敘述「……茲因
    乙方（即上訴人）為辦理莊宏松之遺產稅款及乙方所積欠之
    各項債務總和大於其所有財產價值，為順利辦妥莊宏松之遺
    產稅務及相關事項，雙方訂定協議如左（下略）」等字自明
    。依該協議書約定：「二乙方（即上訴人）之財產權利等，
    如經甲方（即己○○三人）處分後，若有不足時，甲方不得
    再行要求乙方返還不足之款項。」等字觀之，顯已變更系爭
    切結書第4條所訂上訴人清償借款期限之約定，亦變更87年
    協議書所訂上訴人清償借款之方式。是被上訴人既在89年1
    月協議書上簽名用印，自應受89年1月協議書之拘束，不得
    再以系爭切結書第4條約定，主張上訴人應於85年11月29日
    前清償借款。
  (四)又己○○三人與上訴人甲○○就同一事件，復於89年4月6日
    簽訂89年4月協議書（見本院卷(二)第23-26頁），被上訴人嗣
    於94年8月6日在該協議書上補簽名，加入己○○三人一方之
    契約當事人（見本院卷(二)第113、114、119、120頁），雖乙
    ○○四人非該協議書之契約當事人，甲○○亦無權代理簽訂
    該協議書，致該協議書尚無拘束乙○○四人之效力，惟該協
    議書仍有拘束被上訴人之效力。觀諸89年4月協議書約定：
    「六乙方（甲○○）及莊宏松其他繼承人（即乙○○四人）
    積欠僅限新店市○○路八八號等大樓債務及相關稅捐均由甲
    方（己○○三人、被上訴人）代為償還繳交。七莊宏松之遺
    產除台北市○○○街一八一巷三八號之房地（即系爭房地）
    外，經處分並扣除債務後若有餘額應退還乙方及莊宏松之其
    他繼承人，若有不足時，由甲方自行吸收，並不得向乙方或
    莊宏松之其他繼承人收取。」等字，足徵己○○三人及被上
    訴人就莊宏松之遺產，除系爭房地外，其他財產經渠等處分
    並扣除債務後，若有餘額應退還上訴人，若有不足時，由渠
    等自行吸收，不得向上訴人收取。是被上訴人亦不得再依系
    爭切結書約定，主張上訴人應於85年11月29日前清償借款。
八被上訴人復主張上訴人未依協議書履約，其與己○○三人已解
  除契約，上訴人仍應依系爭切結書約定清償借款等語，則為上
  訴人所否認。經查：
  (一)兩造均有簽訂87年協議書、89年1月協議書，前揭協議已變
    更系爭切結書所定清償借款之期限及方式等情，已如前述，
    除87年協議書約定上訴人因繼承取得之不動產，其租金等收
    入由己○○三人、被上訴人、莊吳定妹全權處理，以抵償所
    欠借款本息外（詳上述六(三)所述），89年1月協議書另約定
    ：「一乙方（即上訴人）現有財產及其應有權利部分，交由
    甲方（即己○○三人、被上訴人）全權處分。有關各項手續
    辦理或關係人如需乙方配合出面辦理，或補資料、用印等相
    關事項，乙方自當無條件應付照辦，至甲方完全辦妥為止，
    不得推諉拖延。二（詳見上述七(三)所載，不另贅述）。三雙
    方同意台北市○○○街181巷38號之房屋、土地（即系爭房
    地），應保留予庚○○○，甲方不得處分。對於為辦理(一)莊
    宏松遺產稅之節稅費用新台幣肆佰萬元整。(二)台新銀行債務
    新台幣伍佰萬元整。(三)其（指庚○○○）娘家債務新台幣伍
    佰萬元。(四)乙方（指上訴人）生活費用新台幣伍佰萬元整（
    庚○○○新台幣佰萬元整、甲○○新台幣貳佰萬元整）應
    自其財產處分之價款中償還之。」等字，可知上訴人現有財
    產及其應有權利部分，交由己○○三人及被上訴人全權處分
    ，但不得處分系爭房地，以保留予庚○○○，另財產處分之
    價款尚應償還莊宏松遺產稅之節稅費用400萬元、台新銀行
    債務500萬元、庚○○○娘家債務500萬元、庚○○○生活費
    300萬元、甲○○生活費200萬元。處分所得之價款有不足清
    償債務時，己○○三人及被上訴人不得再行要求上訴人返還
    不足之款項。又有關各項手續辦理或關係人如需上訴人配合
    出面辦理，或補資料、用印等相關事項，上訴人應無條件照
    辦。顯見上訴人固有將所繼承之財產交由己○○三人及被上
    訴人處分，但渠等不得處分系爭房地，至於應償還何項債務
    ，均屬處分財產後之問題。
  (二)乙○○四人所辯被上訴人已對系爭房地處分，並於原法院90
    年度執字第698號強制執行程序中，因拍賣而獲償195萬3,35
    2元之事實，已經被上訴人自認無誤（見原審調解卷第9頁，
    本院卷(二)第82、83頁），則被上訴人處分系爭房地之行為，
    顯然違反89年1月協議書、89年4月協議書之約定。雖被上訴
    人主張其係於94年8月6日始在前揭協議書上補簽名用印，當
    時並無違約云云，惟依94年8月6日和解協議書第二條第(二)項
    約定，被上訴人既追認89年1月協議書、89年4月協議書，並
    同意共同履行、負擔前揭協議書中之權利義務，應認有溯及
    既往之效力，被上訴人此部分之主張，尚無足取。
  (三)按解除權之行使屬於不違約之一方（最高法院50年台上字第
    1883號判例參照）。上訴人既已將繼承所得之財產全部交予
    己○○三人、被上訴人管理處分使用收益，有臺灣嘉義地方
    法院民事執行處通知、土地及建物登記謄本、租金代收明細
    、被上訴人租賃所得扣繳憑單、分配協議書、民事房屋租賃
    契約書、土地買賣契約書、協議書、遺產稅核定通知書等件
    附卷可稽（見本院卷(二)第188-216頁），並為被上訴人所不
    爭執，堪認上訴人無違約情形，則被上訴人與己○○三人於
    94年11月25日以催告上訴人限期7日內依89年1月協議書約定
    ，備妥印鑑證明、戶口名簿、印鑑章等會同代書辦理房地產
    權移轉過戶手續，逾期視同違約，將作廢89年1月協議書，
    復於94年12月5日通知作廢89年1月協議書，又於95年2月26
    日催告上訴人限期於10日內依協議書第1條履行，嗣於95年3
    月17日通知解除協議書云云，有存證信函及郵件收件回執等
    件附卷可稽（見本院卷(二)第116-118、131-135、223-233頁
    ），惟被上訴人處分系爭房地之行為，及戊○○迄未將上訴
    人交付財產之處理情形與上訴人結算，均有違反前揭協議書
    之情形。依上開說明，被上訴人與己○○三人既屬違約之一
    方，自無權解除89年1月協議書，且渠等前揭催告行為，亦
    經上訴人於94年12月1日以被上訴人、戊○○前開違約行為
    ，主張同時履行抗辯權而予以否認，有存證信函在卷足憑（
    見本院卷(二)第176-178頁），則被上訴人主張上訴人經其與
    己○○三人催告，仍未履約，而解除89年1月協議書云云，
    自有未合。又被上訴人與己○○三人就89年1月協議書之解
    除契約，既不合法，更遑論可就87年協議書為解除契約，附
    此敘明。
九綜上，兩造己○○三人均有簽訂89年1月協議書，被上訴人與
  己○○三人解除89年1月協議書，既不合法，被上訴人仍應受
  該協議書之約束，不得再依系爭切結書及借據，請求上訴人清
  償借款。再者，依87年協議書第2條約定，及證人己○○、戊
  ○○、丙○○之證詞，足證上訴人繼承之財產迄未處理完畢，
  其權狀尚放在戊○○處（見原審訴字卷第96頁，本院卷(二)第76
  、85、92、93頁），被上訴人在未證明上訴人財產不足抵償積
  欠其借款本息前，亦不得依系爭切結書及借據請求上訴人清償
  借款。
十從而，被上訴人依系爭借據、切結書約定，本於消費借貸及連
  帶保證契約，求為上訴人連帶給付1,204萬6,648元及自87年4
  月30日起算之法定遲延利息，為無理由，不應准許。其假執行
  之聲請亦失所附麗，應併予駁回。原審為上訴人敗訴之判決，
  並為假執行之宣告，自有未洽。上訴意旨指摘原判決不當，求
  予廢棄改判，為有理由。爰應由本院予以廢棄改判，如主文第
  二項所示。又本件事證已臻明確，兩造其他攻擊、防禦方法，
  及提出未援用之證據，經斟酌後認不影響判決基礎，無逐一論
  述必要，併此敘明。
十一據上論結，本件上訴為有理由，依民事訴訟法第463條、第385
  條第1項前段、第450條、第78條，判決如主文。
中    華    民    國    95    年    3     月    28    日
                  民事第十六庭審判長法  官  沈方維
                                    法  官  湯美玉
                                    法  官  張競文
正本係照原本作成。
如不服本判決，應於收受送達後20日內向本院提出上訴書狀，其
未表明上訴理由者，應於提出上訴後20日內向本院補提理由書狀
（均須按他造當事人之人數附繕本）上訴時應提出委任律師或具
有律師資格之人之委任狀；委任有律師資格者，另應附具律師資
格證書及釋明委任人與受任人有民事訴訟法第466條之一第一項
但書或第二項（詳附註）所定關係之釋明文書影本。
中    華    民    國    95    年     3    月    29    日
                                    書記官  章大富
附註：
民事訴訟法第四百六十六條之一（第一項、第二項）：
對於第二審判決上訴，上訴人應委任律師為訴訟代理人。但上訴
人或其他法定代理人具有律師資格者，不在此限。
上訴人之配偶、三親等內之血親、二親等內之姻親，或上訴人為
法人、中央或地方機關時，其所屬專任人員具有律師資格並經法
院認為適當者，亦得為第三審訴訟代理人。


司法院資訊處製作；財團法人民間司法改革基金會備份。
